臺灣臺北地方法院民事判決　　　　　　　99年度訴字第4176號
原　　　告　黃毓庭
訴訟代理人　廖芳萱律師
　　　　　　陳鴻琪律師
複　代理人　謝佩君
被　　　告　林崇仁
上列當事人間請求返還借款等事件，本院於中華民國100年1月25
日言詞辯論終結，判決如下：
    主      文
被告應給付原告新台幣貳拾貳萬元，及自民國八十四年九月十二
日起至清償日止，按年息百分之五計算之利息。
原告其餘之訴駁回。
訴訟費用由被告負擔百分之四，餘由原告負擔。
本判決第一項得假執行。
原告其餘假執行之聲請駁回。
    事實及理由
一原告主張：兩造於民國82年3月2日結婚，惟未至戶政機關辦理
  結婚登記，嗣於84年9 月13日協議離婚，並於同年月19日先辦
  理結婚登記後再辦理離婚登記。詎被告在兩造婚姻關係存續期
  間，於83年3 月25日與訴外人鄧碧琴結婚，遭原告發覺後被告
  心覺有愧，且害怕原告對伊提出重婚告訴，乃允諾給付原告新
  台幣（下同）500萬元作為補償，於83年6月21日簽發面額 500
  萬元，到期日85年6 月21日本票予原告作為擔保，以換取原告
  之原諒及放棄提出重婚告訴，兩造間就系爭面額500 萬元本票
  有和解或履行道德上贈與之法律關係，原告得請求被告如數給
  付。又兩造於84年9 月11日為離婚清算財產，被告為清償原告
  借款22萬元，於84年9月8日簽發面額22萬元，到期日84年9月1
  1 日本票予原告作為擔保，被告迄未清償上開借款，爰依消費
  借貸之法律關係，求為命被告如數給付等語。並聲明：(一)被告
  應給付原告500萬元，及自85年6月22日起至清償日止，按年息
  5%計算之利息。(二)被告應給付原告22萬元，及自84年9 月12日
  起至清償日止，按年息5%計算之利息。(三)願供擔保請准宣告假
  執行。
二被告則以：原告與訴外人陳志德於79年10月間經由友人介紹向
  被告表示希望與被告合資設立成衣公司，由被告全額出資，原
  告以技術、勞力入股，股份各占一半，因83年結束營業時公司
  發生虧損超過800萬元，被告開立系爭面額500萬元本票，係為
  擔保公司債務之清償，並保護原告免於其他債權廠商追償及員
  工薪資、稅務催討，使其不必負責清償欠款，嗣被告負起所有
  債務並已清償，並非為了與被告間婚姻問題而成立和解或履行
  道德上贈與。且被告之請求權也超過15年時效期間，不得請求
  被告給付。至於面額22萬元本票部分，被告雖認為不是借款，
  但被告願意給付原告22萬元云云，資為抗辯。並聲明：對於原
  告請求22萬元部分予以認諾；原告其餘之訴駁回，如受不利之
  判決，願供擔保請准免為假執行。
三兩造不爭執之事實：
(一)兩造於82年3月2日結婚，惟未至戶政機關辦理結婚登記，嗣於
  84年9 月13日協議離婚，並於同年月19日先辦理結婚登記再辦
  理離婚登記，且被告於83年3 月25日與鄧碧琴結婚，為兩造所
  不爭執，有結婚公證書、離婚協議書、戶籍謄本在卷可稽。
(二)被告於83年6月21日簽發系爭面額500萬元本票予原告，復於84
  年9月8日簽發系爭面額22萬元本票予原告，為兩造所不爭執，
  有本票二紙在卷足憑。
四兩造之爭點：
  本件兩造爭執之爭點，在於兩造間就系爭面額500 萬元本票是
  否有和解、贈與之法律關係？兩造間就系爭面額20萬元本票是
  否有消費借貸關係？
(一)有關和解、贈與關係部分：
1.按稱和解者，謂當事人約定，互相讓步，以終止爭執或防止爭
  執發生之契約。民法第736 條定有明文。次按稱贈與者，謂當
  事人約定，一方以自己之財產無償給與他方，他方允受之契約
  。贈與物之權利未移轉前，贈與人得撤銷其贈與。其一部已移
  轉者，得就其未移轉之部分撤銷之。前項規定，於經公證之贈
  與，或為履行道德上義務而為贈與者，不適用之。民法第 406
  條、第408條亦定有明文。
2.本件原告主張系爭500 萬元本票係被告因和解或履行道德上義
  務之贈與所簽發予原告等情，惟被告否認之，自應由原告依民
  事訴訟法第277 條關於舉證責任分配之規定，就有兩造間有和
  解或履行道德上義務之贈與，此一有利於己之事實，負舉證之
  責任。查依原告提出之結婚公證書、離婚協議書及戶籍謄本、
  系爭面額500萬元本票（見本院99年度店簡字第836號卷第32至
  35頁），兩造於82年3月2日結婚後未至戶政機關辦理結婚登記
  ，嗣於84年9 月13日協議離婚，於同年月19日先辦理結婚登記
  再辦理離婚登記，被告於83年3月25日另與鄧碧琴結婚，復於8
  3年6月21日簽發系爭面額500 萬元本票予原告，已如前述，充
  其量僅能證明被告有重婚及簽發系爭面額500 萬元本票之事實
  ，尚不足以證明被告係因重婚而簽發系爭500 萬元本票予原告
  作為補償，以換取原告原諒及放棄對被告提起重婚告訴，或者
  兩造間有和解或贈與之法律關係。參以，原告本人於本院審理
  時自承，被告於簽發系爭面額500 萬元本票時，原告並不知道
  被告與鄧碧琴結婚之事（見本院卷第42頁100年1月25日言詞辯
  論筆錄），顯與原告前開主張相互矛盾。此外，原告並未再提
  出其他證據，以證明其與被告間就系爭面額500 萬元本票有和
  解或履行道德義務之贈與之事實。故原告主張其得依和解或履
  行道德義務贈與之法律關係，請求被告給付500 萬元云云，尚
  不足取。
(二)有關消費借貸部分：
1.次按當事人於言詞辯論時為訴訟標的之捨棄或認諾者，應本於
  其捨棄或認諾為該當事人敗訴之判決。民事訴訟法第384 條亦
  有明文。又「上訴人既於言詞辯論時為訴訟標的之認諾，法院
  即應不調查被上訴人所主張為訴訟標的之法律關係是否果屬存
  在，而以認諾為該上訴人敗訴之判決基礎」（最高法院45年台
  上字第31號判例可資參照）。
2.次查，原告主張因兩造於清算離婚時之財產關係，請求被告給
  付積欠之借款22萬元，被告允諾於簽訂離婚議書時給付並預先
  簽發系爭22萬元本票以為擔保，而被告於本院審理時陳述：「
  我不認為是借款，但這22萬元我願意付給他。」等語，有言詞
  辯論筆錄在卷可稽（本院卷第42頁反面），堪認被告對原告之
  前揭借款請求予以認諾，依前揭說明，原告依消費借貸之法律
  關係請求被告給付22萬元，自屬可取。
五從而，原告依消費借貸之法律關係，請求被告給付22萬元及自
  84年9 月12日起至清償日止，按年息5%計算之利息，符合民法
  第229條第1項、第233條第1項前段、第203 條之規定，為有理
  由，應予准許。逾此部分之請求，為無理由，應予駁回。
六本件事證已臻明確，兩造其餘攻擊防禦方法，經核與勝負之判
  斷不生影響，爰不予逐一論酌，附此敘明。
七另本件主文第1 項所命被告給付22萬元，係基於被告認諾所為
  之判決，依民事訴訟法第389條第1 項第1款規定，應依職權宣
  告假執行。又原告其餘之訴既經駁回，其該部分假執行之聲請
  ，因訴之駁回而失所附麗，不應准許。
八訴訟費用負擔之依據：民事訴訟法第79條。
中    華    民    國   100    年    2     月    22    日
                  民事第六庭法  官  姜悌文
以上為正本係照原本作成
如對本判決上訴，須於判決送達後20日內向本院提出上訴狀。如
委任律師提起上訴者，應一併繳納上訴審裁判費。
中    華    民    國   100    年    2     月    22    日
                            書記官  羅振仁